【裁判字號】    97,交訴,101
【裁判日期】    980820
【裁判案由】    過失致死
【裁判全文】
臺灣板橋地方法院刑事判決             97年度交訴字第101號
公  訴  人  臺灣板橋地方法院檢察署檢察官
被      告  庚○○
                      樓
選任辯護人  葉智幄律師
被      告  乙○○
選任辯護人  林長泉律師
上列被告因過失致死案件，經檢察官提起公訴（97年度調偵字第
700號），本院判決如下：
    主  文
庚○○犯業務過失致人於死罪，處有期徒刑拾月，減為有期徒刑
伍月，如易科罰金，以新臺幣貳仟元算壹日。
乙○○無罪。
    事  實
一、庚○○係「佺業營造有限公司」（下稱佺業公司）之員工，
    負責佺業公司受交通部公路總局第一區養護工程處（下稱第
    一養工處）委託處理臺北縣五股鄉○○○路往5 號越道（即
    中興路2 段屬縣道108 線）路面清潔維護之工作，為從事業
    務之人。緣庚○○既負責上開路段每日清潔維護之工作，理
    應注意每日隨時巡查及維護該路段路面之清潔，避免路面有
    堆積污泥或有過多之積水，而影響駕駛人行駛該路段之安全
    ，且能注意上述之情形，竟疏未注意巡查、維護上開臺北縣
    五股鄉○○○路往5 號越道之路面，致使上開路段路面之外
    側車道有堆積過多之污泥，適有黃鈺雯於民國（下同）96年
    3 月23日上午8 時56分許，騎乘車牌號碼AQ6-055 號重型機
    車行經上開5 號越堤道前約30公尺處，見前方路上污泥堆積
    而閃避不及，輾過污泥後失控滑倒，因而人車倒地，而遭同
    向左側直行行駛之簡子強（業經臺灣板橋地方法院檢察署檢
    察官不起訴處分）所駕駛之車牌號碼GP-138號營業大貨車因
    煞車閃避不及，致右後輪輾壓過黃鈺雯頭顱、頸部碎裂、腦
    實質溢出之神經性休克而當場死亡。
二、案經黃鈺雯之配偶己○○訴由臺灣板橋地方法院檢察署檢察
    官簽分偵查起訴。
    理  由
壹、有罪部分：
一、證據能力：
 (一)按被告以外之人於審判外之言詞或書面陳述，除法律有規
     定者外，不得作為證據，刑事訴訟法第159 條第1 項定有
     明文。查告訴人己○○於警詢指訴部分，係屬於告訴人之
     身分而於審判外之言詞陳述，此部分既經被告庚○○之辯
     護人葉智幄律師爭執該證據能力，依上述之規定，應認無
     證據能力。
 (二)按臺灣省臺北縣區車輛行車事故鑑定委員會出具之北縣鑑
     字第960474鑑定意見書1 份（見96年度偵字第8843號偵查
     卷第83頁、第84頁），係受承辦檢察官所選任或囑託而執
     行鑑定業務，其出具之行車事故鑑定意見書乃刑事訴訟法
     第208 條所定之鑑定人書面報告，亦即臺灣省臺北縣區車
     輛行車事故鑑定委員會出具之鑑定意見書，係文書證據，
     且無刑事訴訟法第159 條之4 之顯有不可信之情況與不得
     作為證據之情形，自有證據能力。
 (三)又被告以外之人於審判外之陳述，雖不符同法第159 條之1
     至之4 之規定，而經當事人於審判程序同意作為證據，法
     院審酌該言詞陳述或書面陳述作成時之情況，認為適當者
     ，亦得為證據。又當事人、代理人或辯護人於法院調查證
     據時，知有第159 條第1 項不得為證據之情形，而未於言
     詞辯論終結前聲明異議者，視為有前項之同意，此亦據同
     法第159 條之5 規定甚明。查勘驗筆錄、相驗屍體證明書
     、驗斷書、相驗照片、鑑定書、死亡證明書、道路交通事
     故現場圖、調查報告表、道路交通事故補充資料、車禍現
     場照片等，係文書證據，亦無刑事訴訟法第159 條之4 之
     顯有不可信之情況與不得作為證據之情形，自有證據能力
     ，合先敘明。
二、本院認定之理由：
 (一)訊據被告庚○○對於上開(1)係佺業公司之員工，負責佺業
     公司受第一養工處委託處理臺北縣五股鄉○○○路往5 號
     越道（即中興路2 段屬縣道108 線）路面清潔維護之工作
     ，為從事業務之人及被告庚○○為巡路員應每日負責上開
     路段路面清潔維護之工作。(2)被害人黃鈺雯於96年3 月23
     日上午8 時56分許，騎乘車號AQ6-055 號重型機車，行經
     上開5 號越道前30公尺處，因見前方路上污泥堆積閃避不
     及，輾過污泥後失控滑倒，因而人車倒地，遭同向左側行
     駛之簡子強所駕車號GP-138號營業大貨車煞車不及，右後
     輪碾壓黃女頭、頸部而當場死亡之事實並不爭執；惟矢口
     否認有何業務過失致死之犯行，並辯稱：上開臺北縣五股
     鄉○○○路往5 號越道處，第一養工處之工程員甲○○於
     96年3 月21日巡視上開路段亦未發現有積土之情形，伊並
     未疏於巡查及維護，而未清理上開路面所堆積污泥之事云
     云。經查：
  1、證人簡子強於警詢筆錄中證稱：「‧‧‧我駕駛營業大貨
     車，沿疏洪六路往五號越堤道方向行駛，於進入五號越堤
     道前約30公尺處，右後輪輾過疑似騎機車自摔後該駕駛往
     左倒地時，頭部滑向我所駕車輛右後輪時，剛好遭右後輪
     輾過致駕駛當場死亡‧‧‧時速約30公里；車底中間部位
     排氣管疑似有對方安全帽擦撞痕，右後輪內側輪胎有血跡
     」（見96年度偵字第8843號偵查卷第5 頁），復有臺北縣
     政府警察局蘆洲分局交通分隊處理交通事故現場測繪草圖
     、道路交通事故現場圖、道路交通事故調查報告表（一）
     、（二）及車禍現場照片共64幀在卷可稽（見同上偵查卷
     第9頁 至第12頁及第22頁至第53頁）。又臺灣省臺北縣區
     車輛行車事故鑑定委員會依上開資料認定本件係道路主管
     機關及施工單位未善盡道路養護責任，路上污泥濕滑致人
     滑倒，為肇事原因，此有該委員會96年6 月20日北縣鑑字
     第096 5180474 號函暨所附鑑定意見書附卷可參（見同上
     偵查卷第82頁至第84頁）。足認本件被害人黃鈺雯之死亡
     ，與上開路段之道路主管機關及施工單位未善盡道路養護
     責任，路上有污泥，致被害人黃鈺雯騎乘機車行駛該路段
     濕滑，遭後方貨車閃避不及輾壓死亡，顯有相當之因果關
     係。
  2、又本件被害人黃鈺雯車禍肇事地點為臺北縣五股鄉○○○
     路往5 號越道，亦即中興路2 段屬縣道108 線之工程，而
     該工程第一養工處已委由佺業公司負責，此有工程契約及
     施工補充條款影本1 份在卷可憑（見96年度他字第6277號
     偵查卷第5 頁至第11頁）。再依上開施工補充條款內已明
     定：工程分為：(1)結構物損壞等經常性整修改善、(2)路面
     清潔維護、(3)割草及邊溝整理、(4)路面特殊緊急事件處理
     。又於路面清潔維護方面，亦明定佺業公司需依照所列路
     線範圍每日進行中央分向帶排水孔、紐澤西護欄排水孔
     、人行道側面洩水孔清理、橋欄杆排水孔、快慢車道排水
     孔及橋面排水孔等清理、垃圾撿拾包含路面（含分向帶
     兩側快車道、所有橋梁快慢車道匝道等）、中央分向島內
     、分向島島頭周圍及路肩（包含市區道路車輛停放處內及
     電桿四周之死角、均需以人力及半機械方式進行清掃）、
     橋樑伸縮縫縫隙間雜物等清除、山區路面及邊溝內落
     葉及掉落樹枝清除。並明定佺業公司每天至少維持上午及
     下午各撿拾垃圾乙次，以保持路面之清潔。被告庚○○身
     為佺業公司之員工，負責臺北縣五股鄉○○○路往5 號越
     道，即縣道108 線之路面清潔維護之工作，此為被告所明
     知。又依被害人黃鈺雯車禍時，經前往處理之警員拍攝現
     場之照片以觀，上開路段外側車道有長達近20、30公尺之
     污泥，且上開污泥潮濕，此顯非短時間所能造成此大面積
     之潮濕污泥，有現場照片附卷可證（見96年度相字第411
     號相驗卷第20頁至22頁、第28頁、第31頁及第32頁）。而
     本件被害人黃女騎乘機車行經該處，致機車打滑，而人車
     倒地，被其後駕駛大貨車之司機簡子強因閃避不及而遭輾
     斃，依上開現場照片亦有明顯機車行經該污泥所造成之痕
     跡（見上開相驗卷第21頁、第22頁）；況自96年3 月21日0
     時起至同年月23日8 時56分止，上開肇事路段並無下雨之
     紀錄，此有交通部中央氣象局五股氣象站逐日逐時氣象資
     料1 紙在卷可參（見96年度他字第6277號偵查卷第25頁）
     。而上開路段第一養工處既已委由佺業公司負責，且依工
     程合約內容亦明定該路段路面之清潔維護事項已由佺業公
     司負責。被告庚○○為佺業公司之員工，既負責上開路段
     清潔維護之工作，自應每日隨時巡視注意該路段除有無路
     障或雜物外，更應注意路面是否有積水或污泥等等，而使
     駕駛人行駛至該路段時，有無影響駕駛人行駛之安全顧慮
     ？上開事項被告庚○○並無不能注意之情形，竟疏未注意
     ，被告庚○○之過失責任至為明顯。又被告庚○○之上開
     過失，造成本件被害人黃鈺雯騎乘機車行駛至路段，因路
     面潮濕污泥，造成機車打滑，人車倒地，致使被害人黃女
     遭其後大貨車輾斃死亡，是以被告庚○○之過失與被害人
     黃女之死亡，顯有相當之因果關係。縱第一養工處之工程
     員甲○○於本院審理時證稱：96年3 月21日有至上開路段
     巡察，並未發現有積土之情形等語（見本院審理卷附98年
     3 月19日審判筆錄），亦無解於被告庚○○過失責任之成
     立，從而，被告庚○○所辯並無疏於注意巡視維護路面之
     清潔，亦無過失云云，顯屬飾卸之詞，殊無可採。
 (二)被告庚○○為佺業公司僱用之員工，其負責上開路段路面
     之清潔維護之業務，係從事業務之人，業已認定如前。其
     疏未注意上開路段路面有潮濕之污泥，致被害人黃女騎乘
     機車行經該污泥處，致機車打滑而人車倒地，被其後閃避
     不及之大貨車駕駛輾壓致死，核被告庚○○所為，係犯刑
     法第276 條第2 項之業務過失致人於死罪。爰審酌被告之
     品行、智識程度及被告過失責任之程度，所生危害非輕，
     迄未與被害人黃鈺雯之配偶達成和解，以及被告犯罪後之
     態度等一切情狀，量處如主文所示之刑。又被告犯罪之時
     間，係於96年4 月24日以前，合於中華民國九十六年罪犯
     減刑條例第2 條第1 項第3 款之規定，此外又無該條例第3
     條所列不予減刑之情形，故就其宣告刑減其二分之一，並
     諭知易科罰金之折算標準，以資懲儆。
貳、無罪部分：
一、公訴意旨略以：被告乙○○係「讚標營造有限公司」（下稱
    讚標公司）之員工，負責讚標公司承攬臺灣電力公司位於臺
    北縣五股鄉○○路○ 段及2 、3 段「配電管路推進工程」之
    現場施工及管理工作，係從事業務之人。被告乙○○自96年
    3 月20日起，負責讚標公司上開工程施作及管理工作，理應
    於鄰接道路處，設置完全隔絕之防護設施，避免施工區域之
    泥土，伴隨施工用水向外蔓延至鄰接道路，致影響用路人安
    全，竟疏未注意，致施工區域之污泥流至鄰接之臺北縣五股
    鄉○○○路往5 號越道（中興路2 段屬縣道108 線）旁，側
    車道有堆積過多之污泥，適有黃鈺雯於民國（下同）96年3
    月23日上午8 時56分許，騎乘車牌號碼AQ6-055 號重型機車
    行經上開5 號越堤道前約30公尺處，見前方路上污泥堆積而
    閃避不及，輾過污泥後失控滑倒，因而人車倒地，而遭同向
    左側直行行駛之簡子強（業經臺灣板橋地方法院檢察署檢察
    官不起訴處分）所駕駛之車牌號碼GP-138號營業大貨車因煞
    車閃避不及，致右後輪輾壓過黃鈺雯頭顱、頸部碎裂、腦實
    質溢出之神經性休克而當場死亡。因認被告乙○○涉犯刑法
    第276 條第2 項業務過失致死之罪嫌。
二、按犯罪事實應依證據認定之，無證據不得認定犯罪事實，不
    能證明被告犯罪者，應諭知無罪之判決，刑事訴訟法第154
    條第2 項、第301 條第1 項分別定有明文。又犯罪事實之認
    定應憑證據，如未能發現相當證據，或證據不足以證明，自
    不能以推測或擬制之方法，作為裁判基礎，最高法院40年台
    上字第86號判例意旨可資參照。再認定犯罪事實所憑之證據
    ，雖不以直接證據為限，間接證據亦包括在內，然而無論直
    接證據或間接證據，其為訴訟上之證明，須於通常一般之人
    均不致有所懷疑，而得確信其為真實之程度者，始得據為有
    罪之認定，倘其證明尚未達到此一程度，而有合理之懷疑存
    在而無從使事實審法院得有罪之確信時，即應由法院為諭知
    被告無罪之判決，最高法院76年台上字第4986號判例意旨足
    資參照。是檢察官對於起訴之犯罪事實，仍應負提出證據及
    說服之實質舉證責任。倘其所提出之證據，不足為被告有罪
    之積極證明，或其指出證明之方法，無從說服法院以形成被
    告有罪之心證，基於無罪推定之原則，自應為被告無罪判決
    之諭知，最高法院92年台上字第128 號判例意旨足參。
三、訊據被告乙○○對於上開為讚標公司之員工，負責讚標公司
    承攬臺灣電力公司位於臺北縣五股鄉○○路○ 段及2 、3 段
    「配電管路推進工程」之現場施工工作，係從事業務之人之
    事實並不否認；惟堅決否認有何業務過失致死之犯行，並辯
    稱：伊僅係讚標公司承攬臺灣電力公司位於上開路段之「配
    電管路推進工程」之現場施工人員，並不負責管理之工作等
    語。經查：證人即讚標公司負責人戊○○於偵查中證稱：「
    問柯：本件案發時，施工現場負責人是誰？答：是我，乙○○只是現場施工的工人。‧‧‧你們現場有無班長？答：有
    領班，叫丙○○。」（見97年度偵字第9189號偵查卷第22頁
    ），復於本院審理中結證稱：「審判長問：你在讚標公司擔
    任何職務？證人答：我是公司負責人。審判長問：乙○○在
    公司擔任何職務？證人答：工人。審判長問：讚標公司在96
    年承攬台電位於五股中興路配電管路推進工程，該工程是由
    何人負責現場的工作？證人答：當時工地的負責人是報丁○○，實際上也是由丁○○負責。審判長問：被告乙○○有負
    責上開工程現場的管理工作否？證人答：沒有，他是施工的
    工作人員。審判長問：為何你在97年4 月3 日偵查中你回答
    檢察官說丙○○為領班？（提示並告以要旨）證人答：對，
    沒有錯，領班、工地負責人、環保人員、工安人員都要，丙○○也是報領班，也是施工人員，領班負責開挖土機。審判
    長問：提示配電管路工程承攬商現場安全自主檢查表上工地
    負責人為丁○○，其他領班工安人員各為何人？（提示）證
    人答：有時候我過去，我會代理簽名，工安人員是我。檢察
    官問：施工現場的管理只有丁○○在負責？證人答：是的。
    」，證人丁○○於本院審理時證稱：「審判長問：讚標公司
    承攬台電位於五股中興路配電管路工程，你在該工程現場擔
    任何工作？證人答：我是工地負責人，還有負責施工。審判
    長問：你擔任工地負責人負責何事項？證人答：負責工作的
    事，還有現場的任何事情，都由我來負責。審判長問：乙○○擔任何工作？證人答：員工，就是施工的工人。審判長問
    ：乙○○他是否負責配電管路工程的現場管理工作？證人答
    ：沒有，是由我來負責。審判長問：提示配電管路工程承攬
    商現場工作自主檢查表96年3 月21日至23日工地負責人都記
    載你的名字，有何意見？（提示並使其閱覽）證人答：沒有
    意見。審判長問：工地負責人和領班有何差別？證人答：工
    地負責人是工地有事情，就來找我，領班有領班的執照，領
    班要有執照，要填檢查表、工地是密閉式的，安全事項由領
    班負責，工地的雜務是由我來負責，工地負責人不用執照。
    檢察官問：案發當天96年3 月23日的領班是何人？證人答：
    丙○○。檢察官問：為何自主檢查表是寫證人戊○○？證人
    答：我忘記了」，證人丙○○於本院審理時證稱：「審判長
    問：你在讚標公司擔任何職務？證人答：我是領班。審判長
    問：讚標公司承攬位於五股中興路2 段配電管路工程，是否
    負責該工程的領班工作？證人答：有。審判長問：你擔任領
    班是負責何事項？證人答：工地的部分管理，就是施作上的
    技術、測量。審判長問：該配電管路工程在現場施作時，要
    設置完全隔絕的防護設施，此部分是否你領班的工作？證人
    答：一般是老闆負責，工作井我是負責協助，是老闆分配，
    再跟工地負責人一起施作，包含在我領班負責的安全事項範
    圍。審判長問：你領班的工作和工地負責人的工作如何劃分
    ？證人答：以當日施作的話，員工的安全、管理上、測量、
    填寫表格是我負責，我負責施工前自主檢查表的填載，施工
    人員安全上的宣導，工地負責人負責施工時，協助幫忙修復
    等雜務事項，讓工程順利施工。審判長問：為何自主檢查表
    上之領班、工安人員都簽戊○○的名字？（提示並使其閱覽
    ）證人答：因為我一般8 點之前到工地，一定要先填表，向
    員工宣導，我不在老闆可以代簽，因為那天我晚到。審判長
    問：你的意思是說3 月21日、22日、23日3 天現場施工上的
    安全事項，都是由戊○○負責的？證人答：是的。」（見本
    院審理卷附98年7 月23日審判筆錄）。依上開證人戊○○、
    丁○○及丙○○所證述，被告乙○○僅係讚標公司承攬臺灣
    電力公司位於臺北縣五股鄉○○路○ 段及2 、3 段「配電管
    路推進工程」之現場施工工人，並不負責上開工程安全管理
    之工作，是以被告乙○○對於讚標公司承攬上開工程，應於
    鄰接道路處，設置完全隔絕之防護設施，避免施工區域之泥
    土，伴隨施工用水向外蔓延至鄰接道路，致影響用路人安全
    ，自無注意義務之可言。綜上所述，被告乙○○之過失犯行
    尚屬不能證明，仍有上述合理懷疑存在，並未達被告乙○○
    有罪之確信，則揆諸前揭說明，自應為無罪之諭知。
四、本件讚標公司承攬上開工程現場安全管理工作為公司負責人
    戊○○，是就被害人黃鈺雯死亡部分，自應由戊○○負，此
    部分另應由檢察官依法偵查處理，附此說明。
據上論斷，應依刑事訴訟法第299 條第1 項前段、第301 條第1
項，刑法第276 條第2 項、第41條第1 項前段，刑法施行法第1
條之1 第1 項、第2 項前段，中華民國九十六年罪犯減刑條例第
2條第1項第3款、第7條、第9條，判決如主文。
本案經檢察官藍海凝到庭執行職務
中    華    民    國    98    年    8     月    20    日
                     交通法庭審判長法  官  潘  長  生
                                   法  官  黎  錦  福
                                   法  官  謝  梨  敏
上列正本證明與原本無異。
如不服本判決，應於判決送達後10日內敘明上訴理由，向本院提
出上訴狀 (應附繕本) ，上訴於臺灣高等法院。其未敘述上訴理
由者，應於上訴期間屆滿後20日內向本院補提理由書「切勿逕送
上級法院」。
                                  書記官  陳  金  鳳
中    華    民    國    98    年    8     月    31    日
附錄本案論罪科刑所引法條：
中華民國刑法第276條
因過失致人於死者，處2 年以下有期徒刑、拘役或2 千元以下罰
金。
從事業務之人，因業務上之過失犯前項之罪者，處5 年以下有期
徒刑或拘役，得併科3 千元以下罰金。


司法院資訊處製作；財團法人民間司法改革基金會備份。
